臺灣高等法院高雄分院民事判決　　　　 93年度上更(一)字第7號
上　訴　人　乙○○
訴訟代理人　陳慧博律師
複代理人　　吳威君
被上訴人　　甲○○
訴訟代理人　李慶榮律師
　　　　　　孫守濂律師
上列當事人間請求清償借款事件，上訴人對於中華民國89年5 月
26日臺灣高雄地方法院89年度訴字第628 號第一審判決提起上訴
，並為訴之追加，經最高法院第1 次發回更審，本院於94年3 月
2 日言詞辯論終結，判決如下：
    主      文
上訴及追加之訴均駁回。
第二審、發回前第三審及追加之訴訴訟費用均由上訴人負擔。
　　事實及理由
一、上訴人起訴主張：上訴人自民國82年起，委請其姊潘陳阿局
    陸續貸款給被上訴人，迄85年11月間已貸予被上訴人新台幣
    （下同）200 餘萬元。潘陳阿局乃向被上訴人要求設定抵押
    權以保障債權。雙方遂於85年11月間辦理抵押權設定，由被
    上訴人提供其所有坐落高雄縣鳳山市○○段1022之14地號土
    地及其上建號2907號建物即高雄縣鳳山市○○路476 號3 層
    樓房1 棟（以下簡稱系爭房地）設定本金最高限額500 萬元
    之抵押權予上訴人（下稱系爭抵押權），清償日期為91年11
    月28日，上訴人乃經由潘陳阿局再陸續貸款予被上訴人，至
    86 年 初（或稱87年）合計達500 萬元，又原約定利息為月
    息一分半，嗣減為一分三（即年息百分之十五點六），即每
    月利息6 萬5,000 元，惟被上訴人自88年1 月30日起即未繳
    納利息，所交付之利息支票亦遭退票，爰依借貸之法律關係
    ，訴請被上訴人給付500 萬元及自支付命令送達之翌日（即
    89 年1月15日）起至清償日止，按年息百分之十五點六計算
    之利息，並願供擔保聲請宣告假執行。
二、被上訴人則以：伊未曾向上訴人借款，伊前曾向潘陳阿局借
    款500 萬元，但在87年7 月25日還200 萬元，87年9 月2日
    還300 萬元，已全部還清。上訴人所稱之系爭抵押權係因被
    上訴人原先要借款，惟因上訴人方面要求利息三分，伊覺得
    太高，故沒有借。又上訴人所提出之3 張支票係伊之夫蘇金
    德之支票，那是蘇金德向潘陳阿局借款而交付潘陳阿局，與
    伊無關，上訴人所提之錄音及其譯文亦與本件借款無關等語
    ，資為抗辯。
三、本件原審對於上訴人之請求，判決上訴人敗訴，上訴人聲明
    不服，於本院前審變更聲明及為訴之追加：請求原判決廢棄
    。確認系爭抵押權所擔保之500 萬元借款債權存在，及請求
    給付自88年1 月30日起至89年7 月30日止之約定，利息123
    萬5,000 元（請求88年1 月30日起至89年1 月14日止之利息
    部分，係屬訴之追加），嗣於本院判決後，經最高法院第1
    次發回更審，於本院更審中，又變更部分聲明為：(一)原判決
    廢棄。
    (二)被上訴人應給付上訴人500 萬元，及自91年11月29日起至
    清償日止，按年息百分之五計算之利息（此利息部分由按年
    息百分之十五點六減縮為按年息百分之五計算）。(三)被上訴
    人應給付上訴人自88年1 月30日起至89年7 月30日，按500
    萬元年息百分之十五點六計算之利息123 萬5,000 元。並陳
    明願供擔保，請准宣告假執行。按被上訴人雖不同意上訴人
    前揭聲明之變更，然查上訴人原提起給付之訴，請求給付本
    金及約定利息，於本院前審變更部分聲明為確認債權存在之
    訴及請求給付已到期之利息，嗣又於本院更審中變更為原來
    給付之訴，請求給付本金及利息（部分利息追加，部分利息
    減縮）核其請求之基礎事實同一，依民事訴訟法第446 條第
    1 項但書、第255 條第1 項第2 款規定，無庸被上訴人同意
    ，併予明。被上訴人則答辯聲明：(一)上訴駁回。(二)訴訟費
    用由上訴人負擔。(三)如受不利判決，願供擔保，請准免為假
    執行。（上訴人於原審請求之89年7 月31日起至91年11月28
    日止之利息部分，經原審判決敗訴後，並未上訴，已告確定
    。）
四、上訴人主張被上訴人於85年11月29日以其所有之系爭房地設
    定本金最高限額500 萬元之抵押權予上訴人，登記之清償日
    期為91年11月28日，於85年12月2 日登記完畢等情，已據上
    訴人提出他項權利證明書、抵押權設定契約書、系爭房地登
    記謄本為證，並為被上訴人所不爭執，自堪信上訴人此部分
    之主張為真實。至於上訴人另主張其自82年起委由其姊潘陳
    阿局陸續放款給被上訴人，迄85年11月間已借給被上訴人達
    200 餘萬元，因被上訴人乃要再借，潘陳阿局乃向被上訴人
    要求設定抵押權以保障債權，雙方乃於85年11月間辦理抵押
    權設定，預定借滿之金額為500 萬元，清償日期為91年11月
    28日，登記完畢後，其仍經由潘陳阿局再陸續放款予被上訴
    人合計達500 萬元，又約定利息為月息一分半，嗣後，被上
    訴人央求減為月息一分三 (即年息百分之十五點六），即每
    月利息6 萬5,000 元，惟被上訴人自88年1 月30日起，即未
    繳納利息，所交付之利息支票亦遭退票等情，則為被上訴人
    所否認，並以前揭情詞置辯，經查：
  (一)按當事人主張有利於己之事實者，就其事實有舉證之責任。
　　民事訴訟法第277 條前段定有明文。又消費借貸契約為要物
　  契約，於當事人合意外，更須交付金錢或其他代替物，以移
    轉其所有權於他方，始能成立。被上訴人既否認有向上訴人
    借用500 萬元，自應由上訴人就交付500 萬元之事實負舉證
    責任。上訴人雖提出訴外人即上訴人之夫蘇金德所簽發之支
    票，以證明被上訴人有支付上訴人借款利息及兩造間確有借
    貸關係存在，然已為被上訴人所否認。證人蘇金德亦於原審
    到庭證稱支票係其向潘陳阿局借款所簽發，與被上訴人無涉
    等語。且上訴人所提蘇金德簽發之四張支票，其金額分別為
    6 萬5,000 元、6 萬7,500 元、6 萬7,500 元、8 萬元，並
    非全部係月息6 萬5,000 元，何以有較6 萬5,000 元為多之
    利息，如何計算，上訴人並不能自圓其說。又支票為無因證
    券，自不能以上訴人取得蘇金德名義之支票，遽認系爭支票
    為被上訴人支付上訴人借款利息所交付，亦不能以此進而推
    測兩造有借貸關係。
　(二)另依上訴人所提出其姊潘陳阿局、柳昭雄（上訴人另一姊陳
　  彩之夫）與被上訴人之對話錄音帶一捲，經原審當庭播放
    ，被上訴人雖不否認確係潘阿局、柳昭雄與伊之對話。惟查
    依該錄音帶譯文內容：潘陳阿局稱：「阿梅（即被上訴人）
    ，之前借你500 萬元，現在妳打算怎麼處理？利息錢呢？支
    票都跳票了，跳起來怎麼．．．」、「你也是太傻了，沒錢
    還．．．還向我借500 萬．．．」、「要不然妳（指被上訴
    人）也寫張字給我」、「寫說妳有欠我。」、「寫說妳有欠
    我錢這樣。」、「就算沒票，妳也要寫字據給我。」、「老
    實．．．說一句比較那個的．．．你就是太．．．拿我的錢
    去賺你的財產。」、「拿我的錢去買妳的財產」、「我都跟
    妳生（利息），也沒有生三分得。」、「妳欠我五百的耶」
    、「妳向我借的那五百萬」、「我那有逼債」、「我也沒有
    逼你啊」、「還要我拿300 萬給你，那些錢乾脆送你算了！
    人說話一定要有理，不要有野心．．．」、「我都只有借你
    二分多而已．．．二分四吧，現在變成一分四，一分三，對
    不對．．．．」、「他（即上訴人）500 要跟我節算成200
    ，再加上一年的利息．．．」、「你借我的錢去買你的財產
    」，另在場之證人柳昭雄（上訴人之姊夫）亦一再附和潘陳
    阿局的話，稱：「妳（指被上訴人）欠她（指潘陳阿局）五
    百．」、「妳是欠她五百耶，妳現在的意思是這樣」、「妳
    欠她的五百．．．．」等語。（見原審卷第70、71、72、73
    、78、79、80、82、86、87、88、95頁）。被上訴人則稱：
    「這些錢之前我借的，用到那裡去你都知道」、「所以我也
    是跟你借了這麼久，當時三分二，二分半的利息這樣生，現
    在遇到這樣的情況也沒辦法．．．」、「．．．我就拿200
    ，還你200 就當作是還清欠你的500 萬，這樣好不好？」、
    「就是500 還200 就對了。」（見原審卷第79、87頁）。依
    該錄音帶內容觀之，潘陳阿局一再主張被上訴人係向伊借錢
    ，根本未曾言及被上訴人係向上訴人借錢，被上訴人在整個
    談話過程中，亦未曾承認向上訴人借過錢。又潘陳阿局於該
    次談話錄音中自承其貸款予被上訴人所算利息原是二分四，
    亦與本件上訴人所稱原來為一分五，嗣降為一分三等語不符
    ，足見系爭錄音帶內容乃係被上訴人與潘阿局間之債務問題
    ，而與上訴人無關，是以尚不能據此而認被上訴人有向上訴
    人借款500 萬元之情事。
  (三)證人潘陳阿局於原審到庭證稱：蘇金德名義的那四張支票是
    利息，我有告訴被上訴人，金主是乙○○，被上訴人開她先
    生（即蘇金德）的支票給我等語（見原審卷第120 頁），於
    本院前審證稱：「（你借錢給甲○○時，你向甲○○稱是你
    名義借她的，還是以乙○○名義借給她的？）她如欠錢就來
    向我們姊妹借，她曾向我說，也曾向乙○○說。」、「（你
    借甲○○多少錢？）500 萬元，82年起開始」、「（約定何
    時還錢？）設定時有約定6 年．．．」、「系爭借款500 萬
    元都是我陸續拿給甲○○」、「我這些現金都是從我銀行的
    帳戶提領出來的。」、「我和乙○○共同出錢借給甲○○。
    」、「我和乙○○的錢是一半一半．．．」。於本院更審中
    則改稱「500 萬元是乙○○借出去的」、「甲○○要借錢原
    則上是都跟我講，也曾經跟我妹妹陳彩卿講，陳彩卿再跟我
    講，甲○○從來也沒有跟乙○○有任何接洽，錢是由我這裡
    借給她，但是錢的來源是乙○○的先生錢到我的帳戶，再
    由我的帳戶領出去給她。」、「500 萬元是陸陸續續借」、
    「最後一次則是86年間所借」（見本院上字卷第28、29、13
    6 頁、本院上更(一)字卷第87、90頁）。足證其前後證詞矛盾
    不一，且與上訴人所提上開錄音內容係稱潘陳阿局借款予被
    上訴人之情形不符，又與上訴人於本院94年3 月2 日言詞辯
    論時稱：500 萬元借款是陸續借82年到87年分數十次借等語
    不符，是其所為證詞自不足採。又證人即上訴人之姊夫柳昭
    雄雖到庭證稱：「甲○○知道500 萬元是向乙○○借的，那
    時有去代書處辦理設定，但那次我沒有去，我是聽說的。」
    （見上字卷第32頁），又稱：「錢是陸續借的，潘陳阿局曾
    陪甲○○夫妻到銀行領，也曾經領回在瓦斯店交付，借錢交
    付時，大部分都是我太太（即陳彩卿）在場，因為她看店，
    有時候我要送瓦斯出去。」（見本院更（一）卷第105 頁、
    第107 頁），顯見就兩造間是否有500 萬元借款之事，證人
    柳昭雄因經常送瓦斯外出，而未在場親自聞見，而係事後聽
    聞他人轉述，屬傳聞證據，自不足採信。又柳昭雄於上開錄
    音帶所錄之談話時，始終在場，並加入談話，不但未曾談及
    被上訴人有向上訴人借500 萬元之事，更對於潘陳阿局說被
    上訴人向潘陳阿局借款之事，加以附和，足見其所證被上訴
    人知道500 萬元借款是向上訴人所借云云，毫不足採。另證
    人即上訴人之兄陳宗進雖於本院到庭證稱：「被上訴人之夫
    蘇金德有打電話給我說，甲○○所借的500 萬元的利息太高
    ，叫我轉知乙○○是否可以算便宜一點，但是我沒有轉告，
    因為我告訴他說這是他們私人的事，叫他們自己去談。」、
    「借貸的時候我並不在場。」（見本院更（一）卷第107 頁
    、第108 頁）是證人陳宗進所為供證，係屬聽聞自他人轉述
    ，而屬傳聞證言，亦無足採信。另證人即上訴人之姊柳陳彩
    卿亦到庭供證：「甲○○要借錢都打電話到我經營的瓦斯店
    借錢，瓦斯店是由我、潘陳阿局及乙○○共同經營。」、「
    甲○○都是向乙○○借款。」（見本院卷第217 頁），惟此
    亦與證人潘陳阿局所稱「被上訴人如欠錢就來向我們姊妹借
    ，她曾向我說，也曾向我妹妹乙○○說。」（見上字卷第28
    頁）不符，且該證人與上訴人係姊妹關係，其所為供述，亦
    難免偏頗附和上訴人，自不足採。另證人即承辦系爭抵押權
    潘陳阿局）來說，她曾借人家200 多萬元，現在又要來借，
    不放心，所以要求對方設定抵押，之後我請潘太太準備一些
    資料再來辦手續。」、「（辦抵押的時候，被上訴人有無去
    ？）我對被上訴人的先生比較有印象，對被上訴人本身我忘
    記了。」、「我不會注意權利人（即上訴人乙○○）有無去
    ，是潘太太去的。」、「（在你事務所有無金錢交付？）沒
    有。」（見上字卷第88頁、89頁、92頁）。是該證人所述乃
    潘陳阿局因借款予被上訴人，而前往要求辦理設定抵押權之
    過程，其既未在場聞見系爭借款之約定及交款之過程，其所
    為證詞，亦難採為上訴人有利之證據。
　(四)次按在最高限額抵押權，抵押權登記時，無須先有債權存在
　  ，是以被上訴人固曾以其所有系爭房地設定本金最高限額50
    0 萬元之抵押權予上訴人，並於85年12月2 日登記完畢，惟
    被上訴人既否認被擔保之債權存在，則上訴人自亦難執此最
    高限額抵押權之登記，而為被上訴人有向其借款500 萬元之
    證據。又關於被上訴人何時借款滿500 萬元，上訴人或稱至
    86年初即借滿，或稱至87年始借滿，前後所述不一，倘若上
    訴人真有貸款予被上訴人，豈有前段所述不一之理。
五、綜上所述，原審因認上訴人無法證明兩造間有借貸關係存在
    ，其請求被上訴人清償系爭借款即為無理由，而判決駁回其
    訴及假執行之聲請，經核尚無不合，上訴人仍執前詞指摘原
    判決不當，求予廢棄改判，並於本院追加請求被上訴人自88
    年1 月30日起至89年1 月15日止，依約定利率（即年息百分
    之十五點六）計算之利息，均屬無理由，應予駁回。
六、本件事證已臻明確，兩造其餘攻擊防禦方法與本案判決無影
    響，爰不一一論述。
七、據上論結，本件上訴及追加之訴均無理由，依民事訴訟法第
    449條第1項、第78條，判決如主文。
中　　華　　民　　國　　94　　年　　3 　　月　　11　　日
                            民事第三庭
                                審判長法官　張國彬
                                法      官  徐文祥
                                法      官  吳登輝
以上正本證明與原本無異。
如對本判決上訴，須於判決送達後20日內向本院提出上訴狀，其
未表明上訴理由者，應於上訴後20日內向本院提出上訴理由書（
均須按他造當事人之人數附繕本）。上訴時應提出委任律師或具
有律師資格之人之委任狀，並依附註條文規定辦理。
中　　華　　民　　國　　94　　年　　3 　　月　　15　　日
                                書　記　官  黎  珍
附註：
民事訴訟法第466條之1 ：
對於第二審判決上訴，上訴人應委任律師為訴訟代理人，但上訴
人或其法定代理人具有律師資格者，不在此限。
上訴人之配偶、三親等內之血親、二親等內之姻親，或上訴人為
法人、中央或地方機關時，其所屬專任人員具有律師資格並經法
院認為適當者，亦得為第三審訴訟代理人。第1 項但書及第2 項
情形，應於提起上訴或委任時釋明之。
                                                     KAH
